台灣高等法院花蓮分院民事判決　　　　　　　　　　　九十年度家上字第二三號
　　　上　訴　人　乙○○
　　　被 上訴 人　甲○○
右當事人間請求離婚事件，上訴人對於中華民國九十年七月十一日臺灣花蓮地方法院
九十年度婚字第四七號第一審判決提起上訴，本院判決如左：
    主    文
上訴駁回。
第二審訴訟費用由上訴人負擔。
    事    實
甲、上訴人方面：
一、聲明：求為判決：
  (一)原判決廢棄。
  (二)准上訴人與被上訴人離婚。
  (三)第一、二審訴訟費用由被上訴人負擔。
二、陳述：除與原判決記載相同者，茲引用之外，補稱：
  (一)上訴人向原審起訴主張有民法第一千零五十二條第一項第三款、第五款及同條第
    二項難以維持婚姻之重大事由，請求判准兩造離婚。原審判決上訴人敗訴，無非
    以上訴人主張之事實，與上揭法律規定得請求之要件不符為其論據。惟查對造自
    認兩造所購買現由對造經營之泓泉八號漁船，價值達新台幣（下同）一千萬元，
    其資金來源，除以上訴人所有不動產抵押借款外，大部分由上訴人借款標會而來
    。該漁船出海所得漁貨，初由上訴人負責銷售及會計工作，嗣經濟情況好轉，對
    造竟藉故將全部漁貨由其自行銷售，置上訴人生活於不顧，且與其父吳茂德羞辱
    上訴人，逼迫上訴人回娘家居往迄今。上訴人因而生活費無著，於另案向原審聲
    請保護令審理期間，對造恐受不利之裁判，因心虛而以存證信函寄給上訴人一萬
    元外，不顧上訴人死活，未再給付上訴人分文，對造於民國九十一年一月九日準
    備程序期日，雖以經濟困難置辯，惟對僅給付上訴人一萬元之事實並不爭執，足
    證對造顯有遺棄上訴人在繼續狀態中之事實，合於民法第一千零五十二條第一項
    第五款請求離婚之規定。
  (二)對造明知上訴人因前述原因被逼返回娘家，竟於八十九年七月廿七日以遺失為由
    補發取得泓泉八號漁船證照，竟為繼續羞辱上訴人，於其後之八十九年八月七日
    在更生日報刊登啟事，其內容為：「警告妻乙○○，本人妻子乙○○於六月初僅
    因家務細故離家出走，不知其（去）向，並將本人重要證件竊取拿走下落不明，
    其在外一切行為本人概不負責，特此登報聲明。登報人夫甲○○」等情，誣指上
    訴人竊取其重要證件，罔顧夫妻情份，極盡損害上訴人名譽之能事，有該啟事附
    於原審卷可稽。對造為淡化登報羞辱上訴人之事實，僅於準備書狀辯稱係一時失
    慮而為，其答辯自非有理。對造所為，上訴人依據民法第一千零五十二條第一項
    第三款規定請求離婚縱有未合，亦屬同條第二項難以維持婚姻之重大事由。
  (三)兩造結婚後，同財共居，生育子女三人皆已成年。本應互信、互諒，詎對造竟將
    原以其名義登記之泓泉八號漁船，於逼迫上訴人返回娘家居住後，過戶予乃弟，
    嗣又過戶予兩造長子名義。對造恐上訴人對該漁船主張權利所為一再過戶之行徑
    ，且於上訴人被逼返回娘家居住期間，更換住處大鎖，拒絕上訴人回家，核其所
    為，顯然與上訴人恩斷義絕，上訴人依據民法第一千零五十二條第二項規定請求
    離婚，於法應屬有據。
  (四)上訴人於九十一年一月十六日上午言詞辯論時，指出其欲訴請離婚之原因「是因
    為夫妻不合，與公公也有一點關係，這一次是因為公公要打我，我才自己離家的
    ，不是被上訴人趕我走。上次開完庭的隔天被上訴人還叫我兒子恐嚇我。」（本
    院九十一年一月十六日言詞辯論筆錄）。
三、證據：援用在第一審所提出之證據。
乙、被上訴人方面：
一、聲明：求為判決如主文所示。
二、陳述：除與原判決記載相同者，茲引用之外，補稱：
  (一)上訴人所舉即兩造子女吳淑華、吳嘉寶從未證稱被上訴人曾毆打上訴人，且上訴
    人亦未能提出曾遭被上訴人施暴傷害之證明，是本件被上訴人從未對上訴人施加
    暴力，已可見一斑。至上訴人主觀上因疑懼被上訴人之父吳茂德可能有欲對其動
    粗之情況，始自行離家出走返回娘家居住，要亦與上訴人無涉。詎料上訴人竟主
    張被上訴人蓄意將其趕出家門，顯屬無稽，其無正當理由離開被上訴人住所，更
    已違反夫妻同居義務，則遭遺棄之未同居，又與『夫妻之一方受他方不堪「同居
    」之虐待』或民法第一千零五十二條第二項之構成要件不符。
  (二)被上訴人因個人印鑑及賴以維生之泓泉八號漁船執照、保險合約書等證件遺失，
    情急之下，因而懷疑為上訴人攜走，遂刊登啟事，同時為避免家中財物再次遭竊
    ，因而換鎖。查被上訴人登報之日期為八十九年八月七日，距離上訴人離家出走
    之時間約有二個多月，參酌被上訴人抗辯：上訴人離家時，每月尚有死會款十七
    萬元待繳乙節，為上訴人所是認，是以在上訴人離家後，被上訴人對於婚姻生活
    中所產生之財產債務究由何人負擔等問題，難免發生疑懼，擔心上訴人對之有何
    不利之舉動導致難以彌補之損害，此從上訴人陳明其離家後曾將名下花蓮市○○
    ○街二十三號即兩造共同生活居住之房屋持向銀行貸款設定抵押之事實，足認被
    上訴人之疑懼尚非無由。被上訴人登報指稱上訴人有竊盜行為，固屬不當，然綜
    觀兩造間已共同生活二十餘載，雙方均承認原本由上訴人負責漁貨銷售及會計工
    作，近二年來被上訴人始收回財務管理權等情，顯見被上訴人對上訴人向來信任
    有加，參酌證人即兩造所生之女吳淑華曾證稱：父親喝酒後約有二、三次把家裡
    的東西翻過來，弄得很亂，這幾次我母親都在場，都是為了金錢的事情，是去年
    發生的等語，堪認兩造間發生爭執之主因實為金錢，然而被上訴人係於近二年來
    始將財務收回自管，亦為兩造所是認，上訴人突然喪失財務管理權限，自然需要
    相當時間加以調適，惟被上訴人自結婚以來亦無財務管理權約二十餘年，兩造間
    關於財務管理權調換後發生爭執無法妥適圓滿解決，被上訴人繼而以登報方式處
    理，當是一時失慮而為，實難認已構成虐待或難以維持婚姻之重大事由。綜上所
    述，上訴人所指並無民法一千零五十二條第一項第三款、第五款或同條第二項得
    以訴請離婚之事由，其上訴為無理由，自應予以駁回。
三、證據：援用在第一審所提出之證據。
    理    由
一、本件上訴人在原審起訴主張：(一)兩造於六十四年十二月二十五日結婚，並育有子
    女吳嘉濱、吳嘉寶、吳淑華三人，近年來並買下價值達千萬之漁船泓泉八號，詎
    被上訴人於經濟好轉之際，漸沈迷於酒色，有時酒醉返家稍有不順即破口大罵，
    嫌上訴人囉嗦，並叫上訴人不要管帳，二人感情漸生嫌隙，被上訴人之父吳茂德
    不僅未加勸阻，反而一同羞辱上訴人。迄八十九年三月間，被上訴人父親吳茂德
    更從台東前來欲找上訴人算帳，並在門口用力撞門，破口大罵要打死上訴人，同
    年五月二十九日，吳茂德復持木棍在上訴人住處外，要脅打死上訴人，倉促間上
    訴人僅收拾數件衣物即離家返回娘家居住迄今。同年六月二十六日吳茂德並出拳
    毆打吳嘉寶欲趕其離家，致吳嘉寶亦因而至上訴人娘家同住迄今。被上訴人不僅
    未思接回上訴人返家同住，反而將門鎖更換，並向派出所報告失蹤，更登報警告
    上訴人，誣指竊取重要文件，使上訴人名譽嚴重受損，使上訴人不堪同居之虐待
    。(二)又被上訴人明知上訴人離家後居住娘家，數月來均不給付生活費用，僅於上
    訴人申請保護令開庭期間，以存證信函寄給一萬元，顯見被上訴人於主觀上已拒
    絕同居，客觀上亦有不支應生活費之情形，顯係惡意遺棄上訴人在繼續狀態中。
    (三)被上訴人未能尊重上訴人人格尊嚴，男尊女卑心態表露無遺，甚至於保護令事
    件開庭時，竟與其父親吳茂德當庭陳稱：「媳婦是用錢討回來的，怎麼會打呢！
    」等語，足見上訴人家中地位卑微；且徵之兩造目前形同陌路，婚姻難以維持，
    被上訴人堅持不肯離婚係認上訴人不配分配財產，日前並將泓泉八號漁船過戶於
    其弟名下，上訴人遭受被上訴人及其父親以各種手段逼迫離家，繼而登報羞辱，
    更換門鎖，至此婚姻已有重大事由而難以繼續維持。從而依據民法第一千零五十
    二條第一項第三款、第五款及同條第二項之規定訴請離婚等語。被上訴人則以：
    伊於八十一年間以積蓄所得購買花蓮市○○○街二十三號現住房屋，並登記於上
    訴人名下，且將討海營生所得悉交上訴人掌管，詎上訴人不知何故，常藉挑起昔
    與公婆不睦為由，逕自離家多次。八十九年三月間，被上訴人之父吳茂德自台東
    前來探視，並勸夫妻和睦相處，卻遭上訴人當面斥責、辱罵；同年五月二十九日
    ，吳茂德再度前來花蓮時，上訴人竟以拖鞋扔擲，羞辱被上訴人；上訴人係逕自
    離家出走，非遭被上訴人驅趕或受虐而離家。上訴人離家後，上訴人所有之個人
    印鑑及賴以維生之泓泉八號漁船執照、保險合約書等物件隨之遺失，情急之下，
    懷疑遭上訴人一併攜走，為恐被處分變賣，遂刊登協尋啟事，同時為避免家中財
    物再次遭竊，並更換門鎖，以維居家安全；且上訴人若有意返家，亦可隨時與被
    上訴人連繫，或由子女代為轉達，更可僱請鎖匠開鎖進入，然均未見上訴人有此
    作為，顯見其亦無返家意願。又上訴人離家後，處心積慮向原審法院聲請保護令
    ，欲迫使被上訴人遷出現住所，並要被上訴人按月給付二萬元之生活費用，倖經
    法院明察秋毫，裁定駁回其保護令聲請，得免被上訴人在外餐風露宿。再查上訴
    人離家時，除將變賣漁船泓泉六號所得現金三百八十六萬元及被上訴人與友人合
    資事業退股金二百萬元據為己有外，另以兩造名義起跟之五個互助會，死會會款
    每月計約十七萬元亦推由被上訴人負擔，上訴人顯無不能或難以維持生活之事實
    ；況上訴人自行返回娘家居住，拒不履行夫妻同居義務，被上訴人實無歸責事由
    可言；又上訴人離家後，即向原審法院主張被上訴人有家暴行為，欲將被上訴人
    趕離住處，顯見其早擬藉故不與被上訴人同居，用意昭然。至證人即兩造之女吳
    淑華雖證稱：被上訴人有二、三次酗酒返家，翻弄家中物品等語，然並未證述被
    上訴人有對上訴人破口大罵之情形，是上訴人主張被上訴人對其破口大罵，亦非
    實情。又夫妻間為經濟問題發生爭執或有可能，但並無互相大罵以致感情嚴重破
    綻難以維持之情事，兩造為經濟問題發生嫌隙，亦係因被上訴人發現上訴人管帳
    有問題，而決定將財產管理權收回，導致上訴人心生不滿，追究爭執原因，實係
    由上訴人所挑起等語資為抗辯。
二、經查兩造於六十四年十二月二十五日結婚，並育有子女吳嘉濱、吳嘉寶、吳淑華
    三人，已據上訴人在原審提出戶籍謄本乙份為證，並為被上訴人所不否認，可信
    兩造婚姻係處於持續狀態中。又上訴人在原審主張被上訴人習於酒色，經常在外
    酗酒流連忘返，被上訴人之父吳茂德不僅未加勸阻，反而與被上訴人一同羞辱上
    訴人，對上訴人揚言「所有財產都是我兒子的，再囉嗦就打死伊，我來頂，反正
    我活夠了」等語；以及八十九年三月間，吳茂德前來兩造住處，欲找上訴人算帳
    等情，業據被上訴人否認，而上訴人並未能舉證以實其說，尚難採信。上訴人另
    主張同年五月二十九日，被上訴人父親吳茂德持木棍在上訴人住處外，要脅打死
    上訴人，倉促間上訴人僅收拾數件衣物即離家返回娘家居住迄今，上訴人並因而
    申請保護令等情，被上訴人亦否認其事，而經原審調閱該法院八十九年度家護字
    第二０八號通常保護令事件卷宗查明，證人即二造之子吳嘉寶於該案雖證稱：「
    我祖父（即吳茂德）有恐嚇母親，我祖父從臺東到花蓮時，持木棍要打我母親，
    木棍是從台東帶來的，我通知母親不要回來，說祖父要打她，母親就沒有回來」
    等語（見該案八十九年九月二十六日筆錄），另兩造之女吳淑華亦曾於該案證稱
    ：「那天我弟弟（按即吳嘉寶）載我祖父到公司來要向我拿鑰匙，他要回去開門
    ，他說我祖父要打我母親，當時我祖父在門外，所以沒有聽見，後來他們就回家
    ，我祖父常會來，但不一定是打我母親，‧‧‧木棍是我從小時候在臺東看到的
    木棍，‧‧‧」等語（見該案八十九年十月十八日筆錄第五頁），不僅兩人就發
    生爭吵經過所述不一，況吳嘉寶稱預先通知母親不要回家，吳淑華則稱吳嘉寶先
    取鑰匙返家開門，而上訴人卻稱係吳嘉寶於門外大聲呼叫時，才通知上訴人儘速
    離去，顯見其三人對於上訴人當時所在地點之陳述亦不一致，若依證人吳家寶所
    稱，則上訴人應在被上訴人之父吳茂德到達之前就已離去，然而上訴人卻稱吳茂
    德有在門外叫嚷，寧非怪哉！而若依證人吳淑華所述，吳嘉寶係取得鑰匙再與吳
    茂德一同返家，則吳茂德既已取得鑰匙，大可直接開門進入屋內，豈有如上訴人
    所稱卻在門外叫嚷之理！因上訴人與所舉證人之陳述間互有矛盾且不合情理，故
    上訴人此部分之主張尚難信實。再者，證人即兩造之子吳嘉濱於該案亦證稱：當
    時並未見有任何毆打之情事等語（見該案八十九年十月十八日筆錄），從而上訴
    人主張係因被上訴人之父持棍要脅趕出家門，否則打死上訴人乙節，亦難遽信。
    縱其此部分主張屬實，然此僅為上訴人與其公公間之爭執而已，並非發生於兩造
    間之爭端，況查被上訴人父親遠住台東，僅偶來探視並拿取生活費，未與兩造同
    住，尚難認其對兩造日常婚姻生活有何重大關鍵之影響。本件上訴人未能舉證證
    明被上訴人對其有何暴力傷害或不堪同居虐待之行為，僅以其與公公間長久以來
    存在之不睦爭執，刻意指為兩造間之衝突，並將其自行離開兩造住所返回娘家居
    住之決定，曲解為係遭被上訴人逐出家門而有家歸不得之悲境，更屬無稽。究其
    主張，實與民法第一千零五十二條第一項第三款之「夫妻之一方受他方不堪同居
    之虐待」之得訴請離婚事由不符，亦難認有何難以維持婚姻之重大事由存在。
三、又上訴人雖主張被上訴人於其離家後僅以存證信函郵寄給伊一萬元，此後未付分
    文，不顧其死活云云，惟查上訴人於九十一年一月十六日本院言詞辯論時，已自
    認此次離家係其自己決意離家，非遭被上訴人逼迫離家等情（見本院九十一年一
    月十六日言詞辯論筆錄第三頁），既係上訴人自行決意返回娘家居住，被上訴人
    又無任何拒絕同居之表示，何可解為係遭被上訴人惡意遺棄？此按夫妻互負同居
    之義務，為民法第一千零零一條所明定，夫妻之一方無正當理由而與他方別居，
    固屬違背同居義務，惟同法第一千零五十二條第五款所謂以惡意遺棄他方，不僅
    須有違背同居義務之客觀事實，並須有拒絕同居之主觀情事始為相當，妻與夫失
    和歸寧居住，久未返家，如僅因夫迄未過問而出此，別無拒絕同居之主觀情事，
    尚難謂為惡意遺棄，最高法院四十年度台上字第九一號亦著有判例可資參照。且
    查上訴人為四十六年十月二十日出生，有戶籍謄本乙份在卷可按，其現年四十四
    歲，正當壯年，尚能按月繳納九萬元之互助會款，並將兩造所共同生活居住之房
    屋持向銀行貸款設定抵押，顯見其尚有謀生能力，相形之下，被上訴人在上訴人
    離家後，除仍需出外討海營生外，更須擔負原由上訴人負責處理之會款及家中經
    濟支出，生活壓力加劇，焉有餘力再支應上訴人生活費用；且上訴人於原審亦曾
    述及其離家後仍有返家，但無法進入家門，亦完全未與子女聯絡等語（見原審卷
    第三十四頁），雖被上訴人於上訴人離家後曾更換門鎖，然稽其用意係在防止家
    中財物再度失竊，並非刻意阻撓上訴人返回家門，更無任何證據足認被上訴人有
    阻止上訴人返家之事實，再查上訴人若欲返回家門，概可與被上訴人取得聯繫，
    或請其子女代為促成，甚至可僱請鎖匠開門進入，以上種種均可達成返家目的，
    惜上訴人並未積極嘗試任何返家途徑，竟主張被上訴人拒絕其返家同居且不支付
    生活費用係為惡意遺棄而在繼續狀態中，即非可採。
四、上訴人另主張被上訴人於八十九年七月廿七日以遺失為由補發取得泓泉八號漁船
    證照，竟為繼續羞辱上訴人，於其後之八十九年八月七日在更生日報刊登啟事，
    其內容為：「警告妻乙○○，本人妻子乙○○於六月初僅因家務細故離家出走，
    不知其（去）向，並將本人重要證件竊取拿走下落不明，其在外一切行為本人概
    不負責，特此登報聲明。登報人夫甲○○」等情，誣指上訴人竊取其重要證件，
    罔顧夫妻情份，極盡損害上訴人名譽之能事，此舉已屬同條第二項難以維持婚姻
    之重大事由。被上訴人對於伊曾在更生日報刊登上開啟事乙節固不否認，並有八
    十九年八月七日更生日報啟事影本乙份在卷可按，固屬實情。惟被上訴人辯稱係
    因上訴人離家後，上訴人所有之個人印鑑及賴以維生之泓泉八號漁船執照、保險
    合約書等物件遺失，因懷疑遭上訴人一併攜走，遂刊登啟事，實係一時失慮所為
    ，並非故意詆毀上訴人名譽等語。根據上訴人自述，伊係於八十九年五月底離家
    返回娘家居住，嗣被上訴人遍尋不著上開印鑑及重要物件，乃合理懷疑係遭上訴
    人一併攜走，即非無由，況被上訴人在八十九年七月二十七日曾以遺失為由聲請
    補發取得泓泉八號漁船證照，足見上開證件確曾遺失之事實，絕非被上訴人所杜
    撰，被上訴人雖於上訴人離家後以證照「遺失」為由聲請補發，然並非因此即可
    認為被上訴人已明知印鑑及證照等文件非上訴人所攜走，而仍刊登啟事指上訴人
    竊盜而故意損其名譽，蓋上開證照或以遺失為由聲請取得補發，惟被上訴人對於
    上開印鑑及證照等文件究竟是否於上訴人離家時，遭上訴人一併攜走，始終存疑
    ，因此才在八十九年八月七日登報刊登上開啟事，雖此時點已距上訴人離家約有
    二個月餘，然於時間順序上並無衝突，是其辯稱係一時失慮而為，尚非全然不可
    採信，是亦難認被上訴人此舉係以故意損害上訴人名譽為能事，而有民法第一千
    零五十二條第二項之其他難以維持婚姻之重大事由存在。復參酌被上訴人抗辯上
    訴人離家時，每月尚有死會會款十七萬元待繳，經濟壓力極大乙節，為上訴人所
    是認，是以在上訴人離家後，被上訴人對於婚姻生活中所產生之龐大財產債務究
    歸何人負擔等問題，難免疑懼不安，擔心上訴人對之有何不利舉動，勢將導致難
    以彌補之損害，此從上訴人陳明離家後曾將名下花蓮市○○○街二十三號即兩造
    共同生活居住之房屋持向銀行貸款設定抵押之事實（此為上訴人所不否認），足
    認被上訴人之上開疑懼並非無由。本件被上訴人登報指稱上訴人有竊盜行為，固
    屬不當，然應係心中疑慮一直未獲澄清，一時莽撞所致，已如前述；而綜觀兩造
    已共同生活二十餘年，均承認家中經濟之管理原本係由上訴人負責漁貨銷售及會
    計工作，近二年來被上訴人始收回財務管理權之事實，顯見被上訴人對上訴人向
    來信任有加，參酌證人即兩造之女吳淑華於原審證稱：「父親喝酒後約有二、三
    次把家裡的東西翻過來，弄得很亂，這幾次我母親都在場，都是為了金錢的事情
    ，是去年發生的」等語（見原審卷第三十五頁），堪認兩造間爭執之起因實為金
    錢問題，然而被上訴人係於近二年來始將財務收回自管，亦為兩造所是認，上訴
    人突然喪失財務管理權限，自然需要相當時間加以調適，惟被上訴人自結婚以來
    亦無財務管理權約二十餘年，兩造間關於財務管理權調換後發生爭執無法妥適圓
    滿解決，被上訴人繼而莽撞以登報方式處理，應係造成雙方誤解之主因，然如能
    透過協調、公開帳目等方式澄清雙方誤會，並彼此讓步，減少爭執及不信任，或
    可化解不必要之糾葛。況且此項財務經濟問題，幾為婚姻生活中定將遭遇而必須
    解決之事項，且錢財並非婚姻之全部，對兩造婚姻所造成之破綻，當非已嚴重到
    無法回復之程度。是上訴人之前開主張，尚難認為已構成不堪同居之虐待或惡意
    遺棄而在繼續狀態中，或有其他難以維持婚姻之重大事由存在。
五、綜上所述，上訴人主張被上訴人所為有民法第一千零五十二條第一項第三款、第
    五款及第二項之離婚事由，請求判准上訴人與被上訴人離婚，尚非有據，從而上
    訴人之請求為無理由，應予駁回。原審為上訴人敗訴之判決，並無不合。上訴意
    旨仍執陳詞，指摘原判決不當，求予廢棄改判，為無理由，應予駁回。
六、本件為判決基礎之事證已臻明確，兩造其餘攻擊防禦方法，核與本件判決之結果
    不生影響，即無庸再逐一予以論究，併予敘明。
據上論結，本件上訴為無理由，依民事訴訟法第四百四十九條第一項、第七十八條，
判決如主文。
中　　　華　　　民　　　國　　九十一　　年　　一　　月　 　三  十　 　日
 　                               審判長法官　吳　鴻　章
　　　　　　　　　　　　　　　　　　　　法官　林　慶　煙
                                        法官  張  健  河
右為正本係照原本作成。
如不服本判決，應於收受送達後二十日內向本院提出上訴書狀，其未表明上訴理由者
，應於提出上訴後二十日內向本院補理由書狀( 均須按他造當事人之人數附繕本 )上
訴時應提出委任律師或具律師資格之人之委任狀；委任有律師資格者，另應附具律師
及格證書及釋明委任人與受任人有民事訴訟法第四百六十六條之一第一項但書或第二
項( 詳附註 )所定關係之釋明文書影本。
　　　　　　　　　　　　　　　　　法院書記官　鄧　瑞　 雲
中　　　華　　　民　　　國　　九十一　　年　　一　　月　 　三  十　 　日
附　註：
民事訴訟法第四百六十六條之一( 第一項、第二項 )：
對於第二審判決上訴，上訴人應委任律師為訴訟代理人。但上訴人或其法定代理人具
有律師資格者，不在此限。
上訴人之配偶、三親等內之血親、二親等內之姻親，或上訴人為法人、中央或地方機
關時，其所屬專任人員具有律師資格並經法院認為適當者，亦得為第三審訴訟代理人
。
